ACORDAO-COMPLETO-2532611

ACÓRDÃO 1895/2022 ATA 12/2022 - SEGUNDA CÂMARA

VISTOS, relatados e discutidos estes autos de pedido de reexame interposto pelo Tribunal Regional Eleitoral de São Paulo (06.302.492/0001-56) em face do Acórdão 10913/2021-TCU-Segunda Câmara, relator o Ministro Augusto Nardes, que considerou ilegal o ato de aposentadoria de aposentadoria de Lauro Santiago de Souza e Silva (XXX.302.998-XX) , negando-lhe o registro, 
ACORDAM os Ministros do Tribunal de Contas da União, reunidos em Sessão da Segunda Câmara, ante as razões expostas pelo Relator, em: 
9.1. com fundamento no art. 48 da Lei nº 8.443/1992 e nos arts. 285, caput, e 286, parágrafo único do RI/TCU, conhecer do pedido de reexame interposto pelo Tribunal Regional Eleitoral de São Paulo (06.302.492/0001-56) , para, no mérito, dar-lhe provimento parcial e tornar sem efeito os subitens 9.3 a 9.3.3 do Acórdão 10913/2021-TCU-Segunda Câmara, mantida a ilegalidade do ato e a negativa de registro de aposentadoria do Sr. Lauro Santiago de Souza e Silva (XXX.302.998-XX) , conforme o item 9.1 da mesma decisão, o que lhe assegura a manutenção da parcela de "quintos", observada a modulação de efeitos fixada pelo Supremo Tribunal Federal no RE 638.115, de modo a manter a referida parcela indene de absorção por reajustes/reestruturações ulteriores; 
9.2. dar conhecimento deste acórdão, encaminhando a respectiva cópia, ao Tribunal Regional Eleitoral de São Paulo e ao Sr. Lauro Santiago de Souza e Silva (XXX.302.998-XX) , informando-os de que a presente deliberação, acompanhada do Relatório e do Voto que a fundamenta, está disponível para a consulta no endereço virtual https://www.tcu.gov.br/acordaos.

Pedido de reexame interposto pelo Tribunal Regional Eleitoral de São Paulo, por meio do qual se insurge contra o Acórdão 10.913/2021TCU2ª Câmara, relator o Ministro Augusto Nardes

Segunda Câmara

Tribunal Regional Eleitoral de São Paulo.

3. Interessados/Responsáveis/Recorrentes:
3.1. Recorrente: Tribunal Regional Eleitoral de São Paulo (06.302.492/0001-56).
3.2. Interessado: Lauro Santiago de Souza e Silva (XXX.302.998-XX).

13.1. Ministros presentes: Bruno Dantas (Presidente), Augusto Nardes e Antonio Anastasia (Relator).
13.2. Ministro-Substituto convocado: Marcos Bemquerer Costa.

ANTONIO ANASTASIA

Ministro Augusto Nardes.

Trata-se de pedido de reexame interposto pelo Tribunal Regional Eleitoral de São Paulo, por meio do qual se insurge contra o Acórdão 10913/2021-TCU-Segunda Câmara (peça 8) , relator o Ministro Augusto Nardes.
2.	Transcrevo a seguir, com ajustes de forma, nos termos do art. 1º, § 3º, inciso I, da Lei nº 8.443/92, a instrução lavrada no âmbito da Secretaria de Recursos (peça 24) , cuja proposta de encaminhamento foi endossada pela direção da subunidade (peça 25) e acompanhada pelo Ministério Público junto ao TCU, na pessoa da Procuradora-Geral Cristina Machado da Costa e Silva (peça 26) .
"INTRODUÇÃO 
1.	Trata-se de pedido de reexame (peças 13-14) interposto pelo TRE/SP, por meio do qual se insurge contra o Acórdão 10913/2021-TCU-Segunda Câmara (peça 8) , que teve como relator o Excelentíssimo Senhor Ministro Augusto Nardes. 
1.1 	A deliberação recorrida apresenta o seguinte teor: 
VISTOS, relatados e discutidos estes autos que tratam de ato de aposentadoria concedida no âmbito do Tribunal Regional Eleitoral de São Paulo, 
ACORDAM os Ministros do Tribunal de Contas da União, reunidos em sessão da Segunda Câmara, diante das razões expostas pelo Relator, com fundamento no art. 71, inciso III, da Constituição Federal e nos arts. 1º, inciso V, 39, inciso II, e 45 da Lei 8.443/1992, em: 
9.1.	considerar ilegal e negar o registro ao ato de concessão de aposentadoria de Lauro Santiago De Souza e Silva; 
9.2.	dispensar o ressarcimento das quantias indevidamente recebidas de boa-fé, nos termos da Súmula TCU n. 106; 
9.3.	determinar ao Tribunal Regional Eleitoral de São Paulo que adote as seguintes providências, sob pena de responsabilidade solidária da autoridade administrativa omissa; 
9.3.1. reavalie e altere, se for o caso, a parcela de quintos inicialmente concedida, à luz da deliberação do Supremo Tribunal Federal, nos autos do RE 638.115, na Sessão Ordinária de 18/12/2019; 
9.3.2. emita novo ato de aposentadoria e submeta-o a registro deste Tribunal no prazo de trinta dias, após corrigidas as falhas que ensejaram a ilegalidade do ato; 
9.3.3. no prazo de 15 dias, comunique à interessada a deliberação deste Tribunal e a alerte de que o efeito suspensivo proveniente da eventual interposição de recursos, junto ao TCU, não a eximirá da devolução dos valores indevidamente recebidos após a notificação; 
9.4. dar ciência desta deliberação ao Tribunal Regional Eleitoral de São Paulo e ao interessado (grifos acrescidos) . 
HISTÓRICO  
2. Conforme consta do ato de peça 3, o interessado ocupou função comissionada posteriormente ao advento da Lei 9.624/1998, cuja correspondente parcela de quintos foi incorporada aos seus proventos, razão por que foi determinado ao órgão de origem que procedesse à adequação da aludida parcela conforme modulado pelo Supremo Tribunal Federal no âmbito do RE 638.115.  
ADMISSIBILIDADE 
3. Reitera-se o exame de admissibilidade efetuado pelo Sar/Serur (peça 15) , ratificado pelo Ministro-Relator Raimundo Carreiro (peça 19) , que concluiu pelo conhecimento do pedido de reexame, com fundamento no artigo 48 da Lei 8.443/1992, c/c os artigos 285 e 286, parágrafo único, do RI/TCU, suspendendo-se os efeitos dos subitens 9.1, 9.3, 9.3.1 e 9.3.2 do Acórdão 10913/2021-TCU-Segunda Câmara. 
EXAME DE MÉRITO 
4.              Delimitação 
4.1 Constitui objeto do presente recurso definir se o Acórdão 10913/2021-TCU-Segunda Câmara afrontou o julgamento do RE 638.115/CE. 
5. Do direito à incorporação de quintos decorrente do exercício de função comissionada e/ou cargo em comissão, no período entre 8/4/1998 a 4/9/2001 (RE 638.115/CE) 
5.1. O recorrente aduz que o interessado é beneficiário de decisão judicial transitada em julgada, que lhe assegura a incorporação de quintos decorrente do exercício de função comissionada e/ou cargo em comissão, no período entre 8/4/1998 a 4/9/2001, com base nos seguintes argumentos: 
5.2. Informa-se que Lauro Santiago de Souza e Silva incorporou 1/5 da função comissionada de nível FC-4 exercida de 25/1/1998 a 14/3/2001, portanto, completando o último interstício após edição da Lei 9.624/1998 (7/4/1998) . Ademais, o servidor tem assegurado o direito à incorporação da VPNI em comento por força de decisão transitada em julgado em 2/3/2011, proferida pelo Juízo da 22ª Vara Federal Cível de São Paulo no processo n. 0000292-57.2004.4.03.6100, em ação promovida pelo Sindicato dos Trabalhadores do Judiciário Federal do Estado de São Paulo - Sintrajud. 
Análise 
5.3 Convém, de pronto, transcrever excerto do voto condutor do Acórdão recorrido, que trata da irregularidade em relação aos quintos: 
4. O tema encontra-se pacificado no Tribunal, consoante decidido pelo Supremo Tribunal Federal (STF) , no RE 638.115/CE, tais parcelas pagas com amparo em funções comissionadas exercidas nesse período devem ser ajustadas a uma das três opções elencadas: 
a)	reconhecer indevida a cessação imediata de pagamento dos quintos quando em decisão judicial transitada em julgado; 
b)	quanto às verbas recebidas em virtude de decisões administrativas, apesar de reconhecer-se sua inconstitucionalidade, (...) , determinando que o pagamento da parcela seja mantido até sua absorção integral por quaisquer reajustes futuros concedidos aos servidores; 
c)	quanto às parcelas que continuam sendo pagas em virtude de decisões judiciais sem trânsito em julgado, (...) , determinando que o pagamento da parcela seja mantido até sua absorção integral por quaisquer reajustes futuros concedidos aos servidores. 
5.	No caso em exame, o gestor deve destacar as parcelas recebidas entre 8/4/1998 e 4/9/2001, transformando-as em "Parcela Compensatória" a ser absorvida por quaisquer reajustes futuros. 
6.	Sendo assim, em que pese a manutenção do pagamento da referida vantagem, o ato em exame deverá ser apreciado e considerado ilegal, ante o entendimento por esta Corte de Contas e pelo Supremo Tribunal Federal da ilegalidade do pagamento da vantagem de quintos/décimos. 
5.4.	Ocorre que o recorrente alega haver decisão judicial transitada em julgado favorável ao interessado, referente à incorporação dos quintos no período entre 8/4/1998 a 4/9/2001. Caso comprovado o trânsito em julgado, bem como ser o interessado beneficiário da decisão, caberá ao órgão de origem observar a modulação de efeitos fixada pelo Supremo Tribunal Federal no RE 638.115, de modo a manter a parcela de quintos incorporados no referido período, nos exatos termos constantes do item 9.3.1 do vergastado acórdão. 
5.5.	Registra-se, por oportuno, que ainda que comprovado o trânsito em julgado, isto por si só não possui o condão de alterar o julgamento pela ilegalidade do ato, pois que o e. STF deixou assente que a incorporação de quintos no período de 8/4/1998 até 4/9/2001 ofende o princípio da legalidade, nos termos da tese firmada em sede de repercussão geral, Tema 395. Ademais, o provimento judicial somente impede a suspensão dos pagamentos das parcelas indevidas (Acórdão 3842/2020-TCU-Primeira Câmara) . 
CONCLUSÃO 
6.	Da análise de mérito, conclui-se que, relativamente à parcela "quintos" incorporada no período de 8/4/1998 até 4/9/2001, caso o interessado comprove, perante o órgão de origem, ser beneficiário de decisão judicial transitada em julgado, poderá ser mantida a continuidade dos pagamentos imune à absorção por reajustes futuros, consoante modulação de efeitos fixada pelo Supremo Tribunal Federal no RE 638.115, nos termos do item 9.3.1 do acórdão em discussão. 
6.1. 	Por conseguinte, deve-se negar provimento ao presente recurso. 
PROPOSTA DE ENCAMINHAMENTO 
7. Ante o exposto, submetem-se os autos à consideração superior, propondo-se, com fundamento no art. 48 da Lei 8.443/1992: 
a)	conhecer do recurso e, no mérito, negar-lhe provimento; e 
b)	informar o recorrente e demais interessados do acórdão a ser proferido, destacando que 
o relatório e o voto que o fundamentam podem ser acessados por meio do endereço eletrônico www.tcu.gov.br/acordaos".
É o relatório.

não há

Procuradora-Geral Cristina Machado da Costa e Silva.

APOSENTADORIA. INCORPORAÇÃO INDEVIDA DA PARCELA DE "QUINTOS" APÓS A EDIÇÃO DA LEI 9.624/1998. SUPERVENIÊNCIA DA MODULAÇÃO DE EFEITOS NA DECISÃO PROFERIDA NO RE 638.115/CE. ILEGALIDADE. NEGATIVA DE REGISTRO. PEDIDO DE REEXAME. EXISTÊNCIA DE DECISÃO JUDICIAL TRANSITADA EM JULGADO QUE BENEFICIA O INTERESSADO. MANUTENÇÃO DOS PAGAMENTOS. MANUTENÇÃO DA IRREGULARIDADE E DA NEGATIVA DE REGISTRO. PROVIMENTO PARCIAL.

APOSENTADORIA (APOS)

Secretaria de Recursos (Serur); Secretaria de Fiscalização de Integridade de Atos e Pagamentos de Pessoal e de Benefícios Sociais (Sefip).

Inicialmente, registro que atuo nestes autos em sucessão ao Ministro Raimundo Carreiro (art. 153 do RI/TCU) , sorteado na forma do inciso I do art. 154 do RI/TCU e arts. 21 e 22 da Resolução TCU nº 175/2005 (peça 17) .
2.	Em análise pedido de reexame interposto pelo Tribunal Regional Eleitoral de São Paulo em favor de Lauro Santiago de Souza e Silva, servidor aposentado do TRE-SP, 10.913/2021-TCU-2ª Câmara (peça 8) , relator o Ministro Augusto Nardes, que considerou ilegal a concessão de aposentadoria do interessado, em razão da indevida incorporação da parcela de "quintos", sem a sua transformação em parcela compensatória a ser absorvida por reajustes ulteriores, nos termos da jurisprudência firmada pelo Supremo Tribunal Federal e incorporada por esta Corte de Contas.
3.	Presentes os requisitos de admissibilidade previstos no art. 48 da Lei 8.443/1992, cumpre conhecer do recurso, em ratificação ao despacho proferido pelo Ministro Raimundo Carreiro à peça 19.
4.	No apelo recursal, o TRE-SP argumenta que o servidor Lauro Santiago de Souza e Silva é beneficiário de título judicial transitado em julgado que reconhece o direito à incorporação dos quintos/décimos decorrentes do exercício de função comissionada e/ou cargo em comissão, no período entre 8/4/1998 a 4/9/2001 (RE 638.115/CE) , em processo movido pelo Sindicato dos Trabalhadores do Judiciário Federal do Estado de São Paulo (Sintrajud) .
5.	A Secretaria de Recursos, conforme a instrução transcrita no relatório precedente, manifesta-se pela rejeição dos argumentos deduzidos e pela negativa de provimento do pedido de reexame, para manter os termos do acórdão vergastado e dar ciência ao órgão de origem para que, caso comprovado ser o recorrente beneficiário de decisão judicial transitada em julgado, que lhe assegure a incorporação de quintos no período entre 8/4/1998 e 4/9/2001, imune à absorção por reajustes futuros, mantido, entretanto, o julgamento pela irregularidade do ato e a negativa de registro.
6.	Divirjo parcialmente do pronunciamento da Serur, que contou com a anuência da representante do Parquet especializado, no tocante ao encaminhamento proposto.
7.	É sabido que o Supremo Tribunal Federal (STF) , por ocasião do julgamento do Recurso Extraordinário 638.115 (Relator Ministro Gilmar Mendes) , fixou tese de repercussão geral no sentido da antijuridicidade da incorporação de quintos (Tema 395) , posteriormente convertidos em Vantagem Pessoal Nominalmente Identificada/VPNI pelo art. 62-A da Lei 8.112/1990, em razão do exercício de função comissionada no período posterior a 8/4/1998, com a fixação da seguinte tese: 
"Ofende o princípio da legalidade a decisão que concede a incorporação de quintos pelo exercício de função comissionada no período de 8/4/1998 até 4/9/2001, ante a carência de fundamento legal."
8.	Ato contínuo, nos autos do referido recurso extraordinário, o Supremo rejeitou em 29/6/2020, os derradeiros embargos opostos contra o acórdão do Plenário daquele Tribunal, em decisão de 18/12/2019, o que motivou o trânsito em julgado da decisão em 17/9/2020, com a seguinte modulação de efeitos:
	i) com relação às verbas de quintos incorporadas por força de decisão judicial transitada em julgado, há impedimento para sustação dos pagamentos, ainda que realizados no período compreendido entre 8/4/1998 e a edição da Medidas Provisória MP 2.225-48/2001;
	ii) nos casos das verbas pagas durante o referido interstício em razão de decisão judicial não transitada em julgado e por decisão administrativa - caso dos presentes autos - o pagamento das parcelas deve ser mantido ("parcela compensatória") até a sua absorção integral por eventuais reajustes futuros concedidos aos servidores.
9.	O TCU incorporou o entendimento consolidado pela Corte Suprema, dentre outros, por meio dos Acórdão 11565/2020-TCU-Segunda Câmara, rel. Min. Raimundo Carreiro, 3.243/2020-TCU-Plenário, rel. Min. Walton Alencar e 3.226/2020-TCU-Plenário, rel. Min. Benjamin Zymler.
10.	Entendo, de modo diverso da Serur, que referida decisão judicial já foi prolatada e transitada em julgado, em benefício do interessado. 
11. 	De fato, o servidor aposentado tem assegurado o direito à incorporação da VPNI em comento por força de decisão transitada em julgado em 2/3/2011, proferida pelo Juízo da 22ª Vara Federal Cível de São Paulo no processo n. 0000292-57.2004.4.03.6100, em ação promovida pelo Sindicato dos Trabalhadores do Judiciário Federal do Estado de São Paulo - Sintrajud.
12.	Desse modo, o servidor aposentado é beneficiário como substituído processual da entidade sindical na referida ação judicial - conforme relação de filiados à peça 14, p. 35 -, ação essa transitada em julgado em 2/3/2011, conforme Certidão à peça 14, p. 82, após a derradeira rejeição do Recurso Especial interposto perante o Superior Tribunal de Justiça (peça 14, p. 76-81) , e após rejeição de agravo interposto tanto pelo Sintrajud quanto pela União, (peça 14, p. 69-74) .
13.	Faço transcrever, por oportuno, excerto do voto proferido pelo Desembargador Federal André Nekatschalow do TRF da 3ª Região, que negou provimento às apelações do Sintrajud e da União, e deu provimento parcial ao reexame necessário tão somente para explicitar os critérios de correção monetária, verbis:  
"A sentença proferida pelo Juízo a quo julgou procedente o pedido do autor, Sindicato dos Trabalhadores do Judiciário Federal no Estado de São Paulo - Sintrajud, condenando a União à obrigação de fazer consistente em atualizar as parcelas de 'quintos' dos servidores até a data de 04.09.01, incluir na remuneração as VNPIS relativa aos 'quintos', pagar as diferenças incidentes sobre férias e -décimo-terceiro salário. 
Determinou que as diferenças a serem pagas fossem corrigidas nos termos da Resolução n. 561 do Conselho da Justiça Federal, acrescidas de juros de 6% a. a. (seis por cento ao ano) . Explicitou que "A presente decisão beneficia exclusivamente os substituídos constantes da nominata de ff. 81/175 dos autos". 
 (...) 
Ante o exposto NEGO PROVIMENTO às apelações do Sintrajud, da União e DOU PARCIAL PROVIMENTO ao reexame necessário para explicitar os critérios da correção monetária, nos termos do art. 557 do Código de Processo: Civil, mantendo-se, no mais, a sentença proferida.
14.	Por essa razão, entendo estar albergado por decisão judicial definitiva o direito do Sr. Lauro Santiago de Souza e Silva à percepção da verba de "quintos" em sua integralidade, sem absorção por reajustes futuros, nos termos da modulação estabelecida pelo STF no RE 638.115, sem que isso, implique, entretanto, em modificação do julgamento de mérito do TCU pela ilegalidade do ato e pela negativa de seu registro, nos termos da já mencionada Tese de Repercussão Geral 395, julgada pelo STF.
15.	Com essas diretivas em mente, entendo que o presente pedido de reexame deva ser conhecido para, no mérito, receber provimento parcial, de forma a tornar sem efeitos os subitens 9.2.1, 9.2.2 e 9.2.3 do Acórdão recorrido.
16.	Do exposto, VOTO por que seja aprovado o Acórdão que ora submeto a este Colegiado.
TCU, Sala das Sessões Ministro Luciano Brandão Alves de Souza, em 26 de abril de 2022.
ANTONIO ANASTASIA 
Relator